【裁判字號】    97,上訴,3859
【裁判日期】    981210
【裁判案由】    偽證
【裁判全文】
臺灣高等法院刑事判決                97年度上訴字第3859號
上  訴  人
即  被  告  甲○○
上列上訴人因偽證案件，不服臺灣桃園地方法院97年度訴字第27
2號，中華民國97年7月17日第一審判決（起訴案號：臺灣桃園地
方法院檢察署96年度偵字第12862號），提起上訴，本院判決如
下：
    主  文
原判決撤銷。
甲○○犯偽證罪，處有期徒刑陸月，減為有期徒刑參月；緩刑貳
年；並應於本判決確定後壹年內向指定之公益團體、地方自治團
體或社區提供貳佰小時之義務勞務；緩刑期間付保護管束。
    事  實
一、甲○○係邱國財之同居女友，雙方育有1子。甲○○明知不
    得於執行審判職務之公署審判時，或於檢察官偵查時，對於
    案情有重要關係之事項，供前或供後具結，而為虛偽之陳述
    ，又明知邱國財於民國（下同）94年12月19日上午8時50分
    許，在桃園縣中壢市○○街208巷18號前（「華勛市場」內
    ），因搶奪乙○○○新台幣（下同）1萬5千元而遭警查獲（
    邱國財涉搶奪部分，經原審法院以95年度訴字第1049號判決
    判處有期徒刑1年，嗣邱國財上訴，由本院以96年度上訴字
    第789號判決上訴駁回，邱國財復再上訴，由最高法院以98
    年度台上字第5624號駁回上訴而確定），甲○○為替邱國財
    脫罪，竟基於偽證之犯意，於95年1月10日上午9時46分，於
    臺灣桃園地方法院檢察署95年度偵字第278號邱國財涉嫌搶
    奪案件偵查中，在臺灣桃園地方法院檢察署第12偵查庭，以
    證人身分接受臺灣桃園地方法院檢察署檢察官訊問時，供前
    具結，對邱國財有無搶奪乙○○○財物之就案情有重要關係
    之事項，虛偽陳述：當日其在華勛市場內販賣豆瓣醬，因而
    目睹乙○○○與邱國財賭博，乙○○○並親自將賭資交給邱
    國財云云；嗣邱國財上開搶奪案件經同署檢察官提起公訴，
    而經原審法院以95年度訴字第1049號案件審理時，詎甲○○
    復接續上開犯意，於95年11月21日上午10時許，在原審法院
    第4法庭，以證人身分接受原審法院訊問時，供前具結，對
    邱國財有無搶奪乙○○○財物之就案情有重要關係之事項，
    虛偽陳述：當日目睹乙○○○與邱國財賭博，乙○○○有將
    賭資交給邱國財云云，足以影響國家追訴犯罪及審判結果之
    正確性。嗣經甲○○於原審審理中自白。
二、案經臺灣高等法院檢察署函送臺灣桃園地方法院檢察署檢察
    官偵查起訴。
    理  由
一、證據能力之判斷：
  (一)按被告以外之人於審判外之言詞或書面陳述，除法律有規定
    者外，不得作為證據，刑事訴訟法第159條第1項固有明文，
    惟被告以外之人於偵查中向檢察官所為之陳述，除顯有不可
    信之情況者外，得為證據，同法第159條之1第2項亦有明文
    可參。而依第159條之1傳聞法則例外之立法理由，乃檢察官
    代表國家偵查犯罪，原則上能遵守法定程序，且被告以外之
    人如具有具結能力，仍應依法具結，以擔保其據實陳述。故
    該條第2項規定「除顯有不可信之情況外」，應係指被告以
    外之人於偵查中向檢察官所為之陳述，不論是言詞或書面，
    有未遵守法律規定之情形，即檢察官於偵查中所為之證據調
    查，須係出於違法取供者、或具有具結能力之被告以外之人
    ，未依法命其具結之情況，始無證據能力。查證人乙○○○
    、余成能、柯億鍊均於臺灣桃園地方法院檢察署經檢察官告
    知具結義務及偽證罪之處罰，並依法具結而為陳述，此有卷
    附上開偵訊筆錄及證人結文在卷可參（見臺灣桃園地方法院
    檢察署95年度偵字第278號卷第43至57頁、96年度偵字第128
    62號卷第28至31頁），與法定要件相符，且證人乙○○○、
    余成能於原審法院審理時亦以證人身分到庭具結證述及接受
    詰問（見原審卷第16至29頁），被告於原審及本院審理時亦
    未爭執證人柯億鍊於偵查中證述之證據能力（見原審卷第23
    頁、本院97年10月23日審判筆錄），均無妨害被告之防禦權
    之虞，本院核其陳述時之外在環境及情況，並無顯有不可信
    之情況，認以之作為證據為適當，故依諸上開規定，前揭證
    人於偵查之陳述自有證據能力。
  (二)至本件認定事實所引用之其他卷內所有文書證據及物證之證
    據能力部分，並無證據證明係公務員違背法定程序所取得，
    檢察官、被告等於本院審理時亦不爭執，本院經審酌前開文
    書證據及物證並非公務員違背法定程序所取得，亦無刑事訴
    訟法第159條之4顯有不可信之情況，故前揭文書證據及物證
    ，均有證據能力。
  (三)至被告於本院97年10月23日主張於原審所為認罪協商，因出
    於害怕才說不清楚，此部分陳述不實在，不得採為證據云云
    。惟按刑事訴訟法第455條之2所謂協商程序，須經檢察官、
    被告或辯護人之請求，經法院同意，就特定事項於審判外進
    行協商，經當事人雙方合意且被告認罪者，由檢察官聲請法
    院改依協商程序而為判決。經本院勘驗原審96年8月24日準
    備程序筆錄，係法官勸諭被告是否認罪，而得否依簡式審判
    程序進行審理之過程，有勘驗筆錄附本院卷可稽。從而回顧
    原審96年8月24日準備程序筆錄所載，被告於短暫休庭後，
    於法官訊問時即承認虛偽陳述云云（見原審審訴字卷第368
    號第17頁）。準此，被告抗辯其上自白係依認罪協商程序之
    下所為，顯有誤會，既非在協商過程中之陳述，依同法第
    455條之7反面解釋，苟無違任意性之規定，自非不得採為證
    據，合併敘明。
二、認定事實所憑之證據及理由：
    訊據上訴人即被告甲○○固坦承於上開時、地具結證稱：伊
    當日在華勛市場內販賣豆瓣醬，因而目睹乙○○○與邱國財
    賭博，乙○○○並親自將賭資交給邱國財等語之事實，惟矢
    口否認有何偽證犯行，辯稱：邱國財係與乙○○○賭博，並
    未搶奪乙○○○財物云云。經查：
  (一)被告於95年1月10日上午9時46分，在臺灣桃園地方法院檢察
    署95年度偵字第278號邱國財涉嫌搶奪案件偵查中，在臺灣
    桃園地方法院檢察署第12偵查庭，以證人身分接受臺灣桃園
    地方法院檢察署檢察官訊問時，供前具結，對邱國財有無搶
    奪乙○○○財物之就案情有重要關係之事項，證稱：當日其
    在華勛市場內販賣豆瓣醬，因而目睹乙○○○與邱國財賭博
    ，乙○○○並親自將賭資交給邱國財云云；嗣邱國財上開搶
    奪案件經同署檢察官提起公訴，而經原審法院以95年度訴字
    第1049號案件審理時，被告甲○○復於95年11月21日上午10
    時許，在原審法院第4法庭，以證人身分接受原審法院訊問
    時，供前具結，對邱國財有無搶奪乙○○○財物之就案情有
    重要關係之事項，證稱：當日目睹乙○○○與邱國財賭博，
    乙○○○有將賭資交給邱國財云云等情，業據被告甲○○坦
    承不諱，並有臺灣桃園地方法院檢察署95年度偵字第278號
    案件95年1月10日偵訊筆錄、原審法院95年度訴字第1049號
    案件95年11月21日審判筆錄及證人結文2紙在卷可佐。
  (二)雖被告辯稱略以：邱國財係與乙○○○賭博，並未搶奪乙○
    ○○財物云云，惟查，被告於原審法院96年8月26日準備程
    序中坦承：「我根本沒有看到邱國財與乙○○○發生糾紛的
    情形，當時我人在附近，是後來乙○○○在喊說『搶劫』我
    才趕快跑過去。」、「（問：是邱國財要你作證說你有看到
    乙○○○跟他在賭博？）是。」、「（問：到底你有沒有從
    頭到尾都站在邱國財、乙○○○旁邊看他們賭博？）沒有。
    」、「（問：就你親眼所見、親耳所聽，乙○○○真的有在
    市場內與邱國財賭博？）我不清楚。」、「（問：是邱國財
    叫你這麼說還是有其他原因？）邱國財叫我這樣說。」、「
    （問：作證當時你也知道他講的這件事情你並不清楚，你是
    為了幫他所以就照他跟你說的作證？）是。」、「（問：你
    有無看到乙○○○把錢交給邱國財？）不清楚。」等語（見
    原審法院96年審訴字第368號卷第17至18頁），是依被告該
    次自白可悉，被告於案發當時並不在場，其係受邱國財之教
    唆而前往臺灣桃園地方法院檢察署、原審法院證述：「目睹
    邱國財與乙○○○在賭博」云云，況邱國財於94年12月19日
    上午8時50分許，在桃園縣中壢市○○街208巷18號前（「華
    勛市場」內），因搶奪乙○○○1萬5千元而遭警查獲等情，
    迭經證人即搶奪案被害人乙○○○於另案偵查暨審理時及本
    案偵查、審理時證述綦詳（見臺灣桃園地方法院檢察署95年
    度偵字第278號卷第44至45頁、原審法院95年度訴字第1049
    號卷第43至46頁、本院96年度上訴字第789號卷第40頁反面
    至41頁反面、臺灣桃園地方法院檢察署95年度偵字第12862
    號卷第28至30頁、原審卷第18至20頁），核與警員余成能及
    證人即在場協助警員逮捕邱國財之柯億鍊之證詞大致相符（
    詳臺灣桃園地方法院檢察署95年度偵字第278號卷第52至55
    頁、原審法院95年度訴字第1049號卷第47至53頁、原審卷第
    20至22頁），而邱國財所為搶奪一案，經原審法院以95年度
    訴字第1049號判決及本院以96年度上訴字第789號判決後上
    訴，由最高法院以98年度台上字第5624號判處有期徒刑1年
    確定，有各該判決正本附卷可憑，足認邱國財搶奪與事實相
    符，而被告為袒護其同居人邱國財，故為虛偽陳述，至為明
    確。被告於本院審理時否認於原審法院準備程序中之自白，
    並辯稱因為那時法官要與我認罪協商，我害怕，才說我不清
    楚云云，顯為卸責之詞，尚難採信。是被告甲○○犯行，應
    堪認定。
三、論罪科刑之依據：
  (一)按「於執行審判職務之公署審判時或於檢察官偵查時，證人
    、鑑定人、通譯於案情有重要關係之事項，供前或供後具結
    ，而為虛偽陳述者，處7年以下有期徒刑。」刑法第168條定
    有明文。又按刑法上之偽證罪，為形式犯，不以結果之發生
    為要件，證人於供前或供後具結而就案情有重要關係事項，
    故為虛偽陳述，其犯罪即成立，而該罪所謂於案情有重要關
    係之事項，則指該事項之有無，足以影響於裁判之結果者而
    言，至於其虛偽陳述，法院已否採為裁判或檢察官據為處分
    之基礎，或有無採為基礎之可能，皆於偽證罪之成立無影響
    ，最高法院71年臺上字第8127號、84年臺上字第3949號判例
    分別可資參照。
  (二)被告甲○○於95年1月10日上午9時46分，於臺灣桃園地方法
    院檢察署95年度偵字第278號邱國財涉嫌搶奪案件偵查中，
    在臺灣桃園地方法院檢察署第12偵查庭，以證人身分接受臺
    灣桃園地方法院檢察署檢察官訊問時，供前具結，對邱國財
    有無搶奪乙○○○財物之就案情有重要關係之事項，虛偽陳
    述：當日其在華勛市場內販賣豆瓣醬，因而目睹乙○○○與
    邱國財賭博，乙○○○並親自將賭資交給邱國財云云；嗣邱
    國財上開搶奪案件經同署檢察官提起公訴，而經原審法院以
    95年度訴字第1049號案件審理時，詎被告甲○○復接續上開
    犯意，於95年11月21日上午10時許，在原審法院第4法庭，
    以證人身分接受原審法院訊問時，供前具結，對邱國財有無
    搶奪乙○○○財物之就案情有重要關係之事項，虛偽陳述：
    當日目睹乙○○○與邱國財賭博，乙○○○有將賭資交給邱
    國財云云之證詞，既非屬實，對邱國財犯行亦可能因此證言
    而受有影響，故被告甲○○所為前揭證詞，自屬與上揭案情
    有重要關係之事項無疑，而於偵查及原審法院審理時供前具
    結仍為虛偽之陳述，核被告甲○○所為，係犯刑法第168條
    之偽證罪。被告雖係於95年1月10日、95年11月21日先後2次
    於邱國財涉嫌搶奪案件檢察官偵查中及原審法院審理時，在
    作證前具結，而於案情有重要關係之事項為不實之陳述，惟
    因係同一案件，侵害一個國家審判權之法益，僅論單純一罪
    。復依同法第172條規定，其所為虛偽陳述，於裁判確定前
    自白（上揭原審準備程序中），減輕其刑。
  (三)原審據以論罪科刑，固非無見，惟原審既認被告於審判中自
    白，已如上述，卻未依法予以減輕其刑，稍有未洽，被告上
    訴否認犯行，雖無可取，但原判決既有上揭可議之處，仍應
    由本院將原判決撤銷改判。爰審酌被告為迴護案外人邱國財
    而於檢察官偵訊及法院審理時，經命具結後仍任意為虛偽之
    陳述，且於本案歷次訊問時均否認犯行，併審酌本件涉及案
    外人邱國財上開搶奪案件刑事責任之追究，對於司法機關對
    追訴犯罪及認定事實之正確性所生危害亦甚為嚴重，及考量
    被告之生活狀況、品行、智識程度等一切情狀，量處有期徒
    刑6月。又被告係在96年4月24日前為本案犯行，且非中華民
    國96年罪犯減刑條例第3條第1項所定不予減刑之罪，合於減
    刑之要件，依該條例第2條第1項第3款、第7條之規定減其宣
    告刑2分之1為有期徒刑3月。
  (四)末按，犯罪在新法施行前，新法施行後，緩刑之宣告，應適
    用新法第74條之規定（最高法院95年第8次刑事庭會議參照
    ），查被告前未曾受有期徒刑以上刑之宣告，此有本院被告
    前案紀錄表存卷可考，其因一時失慮，偶罹刑典，當認經此
    偵查、審判之教訓，已知警惕，信無再犯之虞，本院認對其
    所宣告之刑以暫不執行為適當，依刑法第74條第1項第1款規
    定諭知緩刑2年，並依同條第2項第5款規定，命被告甲○○
    應於本判決確定之日起1年內向指定之公益團體、地方自治
    團體或社區，提供200小時之義務勞務（向公益團體、地方
    自治團體或社區提供義務勞務，屬執行之問題，應由執行檢
    察官斟酌全案情節及各公益團體、地方自治團體或社區之需
    求指定）。又受緩刑之宣告而有刑法第74條第2項第5款所定
    事項者，應於緩刑期間付保護管束，為刑法第93條第1項第2
    款所明定，爰依法併為緩刑期間付保護管束之諭知。
據上論斷，應依刑事訴訟法第369條第1項前段、第364條、第299
條第1項前段，刑法第168條、第172條、第74條第1項第1款、第
74條第2項第5款、第93條第1項第2款，中華民國96年罪犯減刑條
例第2條第1項第3款、第7條，判決如主文。
本案經檢察官柯麗鈴到庭執行職務。
中    華    民    國    98    年    12    月    10    日
                  刑事第二庭  審判長法  官 洪光燦
                                    法  官 宋明蒼
                                    法  官 李麗玲
以上正本證明與原本無異。
如不服本判決，應於收受送達後10日內向本院提出上訴書狀，其
未敘述上訴之理由者並得於提起上訴後10日內向本院補提理由書
（均須按他造當事人之人數附繕本）「切勿逕送上級法院」。
                                    書記官 吳素雲
中    華    民    國    98    年    12    月    10    日


司法院資訊處製作；財團法人民間司法改革基金會備份。
